【裁判字號】    89,台上,1047
【裁判日期】    890505
【裁判案由】    請求塗銷抵押權登記等
【裁判全文】
最高法院民事判決                              八十九年度台上字第一○四七號
    上 訴 人  甲 ○ ○
              丙 ○ ○
              丁○○○
    被上訴人  乙 ○ ○
右當事人間請求塗銷抵押權登記等事件，上訴人對於中華民國八十七年五月二十六日
台灣高等法院第二審更審判決（八十六年度上更(一)字第一一九號），提起上訴，本院
判決如左：
    主  文
原判決廢棄，發回台灣高等法院。
    理  由
按第三人起訴請求確認他人間之法律關係存在或不存在，必須以該法律關係之全體當
事人為共同被告一同起訴，始為適格之當事人，因此該法律關係之全體當事人受敗訴
之判決，而僅其中之一方當事人對第三人提起上訴者，因該法律關係之存否對該全體
當事人必須合一確定，故其上訴效力，自及於未上訴之同造當事人。本件被上訴人在
第一審以上訴人丙○○、甲○○及丁○○○為共同被告，請求確認丁○○○對上訴人
丙○○之抵押權及所擔保之債權不存在，上訴人甲○○受讓自丁○○○之抵押權與所
擔保之債權對上訴人丙○○、被上訴人均不存在。則此項抵押權及所擔保之債權是否
存在，上訴人及丁○○○必須合一確定，依民事訴訟法第五十六條第一項第一款規定
，上訴人丙○○、甲○○提起第三審上訴，其效力及於未上訴之丁○○○，先予敘明
。
次查本件被上訴人主張：坐落台北縣深坑鄉○○村○○段七六－三○號土地（下稱系
爭土地），原為伊向訴外人銀駝實業股份有限公司（下稱銀駝公司）購買預售屋之基
地，因銀駝公司無力完成興建，遂由上訴人丙○○繼續該房屋之興建工作。伊於民國
七十年五月因系爭土地所有權移轉登記事件與上訴人丙○○涉訟，上訴人丙○○乃於
同年七月一日將其名下之系爭土地，為上訴人丁○○○虛設本金最高限額新台幣（下
同）七十萬元之抵押權，其後系爭土地雖因法院之確定判決而於七十二年七月十八日
移轉登記為伊所有，惟上訴人丁○○○仍於八十年八月三十日將上開抵押權及所擔保
之債權虛偽讓與上訴人甲○○，上訴人甲○○並聲請台灣台北地方法院（下稱台北地
院）拍賣抵押之系爭土地等情。求為：(一)確認上訴人丁○○○與上訴人丙○○間，就
系爭土地設定本金最高限額七十萬元之抵押債權不存在；(二)確認上訴人甲○○受讓自
丁○○○之七十萬元抵押債權，對上訴人丙○○不存在；(三)確認上訴人甲○○受讓自
丁○○○之七十萬元抵押權，對被上訴人不存在；(四)上訴人丁○○○應將其與上訴人
丙○○間就系爭土地設定之抵押權登記予以塗銷。(五)上訴人甲○○應將其受讓自丁○
○○訴之系爭抵押權登記予以塗銷之判決（被上訴人另請求：確認上訴人丁○○○
、甲○○對上訴人丙○○就系爭土地之抵押權不存在，確認甲○○對被上訴人就系
爭土地之抵押債權不存在部分，經第一審為其敗訴之判決，未據被上訴人聲明不服，
已告確定）。
上訴人甲○○則以：被上訴人於七十二年七月十八日，始受讓系爭土地之所有權，而
上訴人丙○○則早於七十年間，即將系爭土地為上訴人丁○○○設定抵押權，應無虛
設抵押權之必要；至抵押權設定契約書記載「本抵押權憑證另立本票為據」，無非表
明須另立憑證以證明抵押權發生之事實而已，無從以上訴人丙○○所出具者為借據而
非本票，即認其債權不實在。伊受讓系爭抵押債權及抵押權，肇因於丁○○○之夫蘇
瑞林，對上訴人丙○○索債甚急，乃由伊以本息一百十八萬元之代價受讓系爭抵押權
，上開金錢均由簡素月代為受領完畢，債權及抵押權均屬真正等語，資為抗辯。
上訴人丙○○以：伊於六十九年一月三日取得系爭土地所有權，同年九月二十六日設
定二百五十萬元抵押權與訴外人張慶豐之妻林淑卿，陸續歸還一百八十萬元，嗣因張
慶豐欠蘇瑞林七十萬元，無法清償，遂將該七十萬元抵押債權讓與蘇瑞林，並設定抵
押權與丁○○○；又該抵押權設定雖為擔保本票債權，但製作抵押權設定契約書時，
伊家中並無本票，只好以借據代之，當時因急送地政事務所登記故未做修正，與法律
規定並無違背。八十年夏天，蘇瑞林自美返國向伊催討欠債，伊商請上訴人甲○○在
該抵押權轉讓之條件下，代伊清償本息一百一十八萬元等語，資為抗辯。
原審維持第一審所為上訴人敗訴之判決，係以：查系爭土地於七十年七月一日由上訴
人丙○○提供為上訴人丁○○○設定本金最高限額七十萬元之抵押權，嗣該土地移轉
登記為被上訴人所有，八十年八月十五日上訴人丁○○○又將系爭抵押債權、抵押權
讓與上訴人甲○○，並完成登記，該抵押權仍存在於被上訴人所有之土地等情，為兩
造所不爭，並有土地登記簿謄本為證，堪信為真正。本件兩造之爭點在於：上訴人丙
○○、丁○○○間有無抵押債權債務之關係，及上訴人丁○○○、甲○○間有無債權
讓與之關係存在。經查：(一)按主張最高限額抵押債權存在者，應就債權存在之事實負
舉証責任。上訴人丙○○雖辯稱，伊與上訴人丁○○○原不認識，因訴外人張慶豐對
伊有七十萬元之抵押債權，張慶豐又欠丁○○○之夫蘇瑞林金錢，故三方協議，由張
慶豐將七十萬元之抵押債權讓與蘇瑞林，並由丙○○提供系爭土地為上訴人丁○○○
設定本件抵押權等語。惟依卷附土地登記簿謄本之記載，上訴人丙○○僅曾將系爭土
地設定普通抵押權與林淑卿（張慶豐之妻）、賴錫陽，張慶豐並非抵押權人亦無證據
證明為抵押債權人，上訴人丙○○亦未提出任何證據證明張慶豐有何債權讓與丁○○
○，是上訴人丙○○承擔張慶豐所欠蘇瑞林之七十萬元債務後，其債權債務關係存在
於蘇瑞林與上訴人丙○○之間，從而，上訴人丙○○縱設定系爭抵押權予上訴人丁○
○○，但二人間並無系爭抵押權所擔保之債權存在，灼然可見。至證人李秀雲僅係受
上訴人丙○○之託，代辦系爭抵押權之移轉登記，抵押權所擔保債權有無讓與，則非
其所知，自不足為上訴人有利之證明。(二)上訴人丙○○、丁○○○簽訂之抵押權設定
契約書約定「本抵押權債權憑證另立本票為據」，應認系爭抵押權所擔保者為「本票
債權」，與上訴人丙○○所辯，蘇瑞林對其債權係受讓自張慶豐之債權顯然有別；且
上訴人甲○○聲請拍賣抵押物，提出之債權憑證係上訴人丙○○向上訴人丁○○○借
款七十萬元之借據一紙，不僅與上開抵押權設定契約書之約定不符，亦與上訴人丙○
○所辯之情節相左。又簡素月於原法院第一次審理時雖提出面額六十五萬元，七十年
七月一日期之本票影本一紙，惟與上訴人甲○○提出之債權憑證即借據所載金額七十
萬元，日期七十年七月六日不符，是上訴人丙○○陳稱設定抵押權契約時，並未書立
本票等語，應可採信。自難認上訴人丁○○○與丙○○間有系爭之抵押債權存在。(三)
上訴人甲○○既辯稱其係自上訴人丁○○○受讓系爭抵押債權，並提出抵押權讓與契
約書為證。則其就有關抵押權約定之內容必有所了解，竟未向出讓人丁○○○要求交
付債權憑證之本票，已與常理不合。且証人簡素月證稱，其係受姐夫蘇瑞林之指示，
前去向丙○○收取所欠之款項，把抵押權的一些文件還給他，配合辦理塗銷登記之資
料亦交付魯某，並稱「（抵押權）讓與書的內容我沒看，因為當時我只是去拿錢，錢
拿到以後，我就簽名」，「至於其他我不清楚，而甲○○我不認識」等語；而上訴人
丁○○○於八十五年一月九日亦具狀稱，其妹簡素月確實不知抵押權讓與之事實，亦
未與甲○○碰面等語。則代為處理事務之簡素月僅與上訴人丙○○接觸，知有清償之
事實，而不知有讓與抵押權及抵押債權之事實，更不知有受讓人甲○○其人，上訴人
甲○○所辯渠等間有抵押權及抵押債權讓與之合意，尚無足採。綜上所述，本件債權
債務存在於蘇瑞林與上訴人丙○○之間；系爭抵押權則存在於上訴人丁○○○與丙○
○之間，是故，蘇瑞林雖有債權但無抵押權；上訴人丁○○○則雖有抵押權，但無抵
押債權，因而丁○○○之妹簡素月只受蘇瑞林之託，前往收取其對丙○○之欠款，及
交付塗銷丁○○○系爭抵押權之文件，並無將蘇瑞林之債權及丁○○○之系爭抵押權
，一併讓與甲○○之意思。從而，被上訴人本於所有權，請求確認上訴人甲○○對丙
○○之抵押債權不存在，上訴人甲○○對被上訴人所有之系爭土地之抵押權不存在，
及上訴人甲○○應將抵押權予以塗銷，應予准許等詞，為其判斷之基礎。
按解釋契約，固須探求當事人立約時之真意，不能拘泥於契約之文字，但契約文字業
已表示當事人真意，無須別事探求者，即不得反捨契約文字而更為曲解。本院著有十
七年上字第一一一八號判例可循。查上訴人甲○○提出之抵押權讓與書（見一審卷第
一三七頁、第一三八頁），其上載明出讓人為丁○○○，代理人為簡素月，附註欄並
載明「……頭款新台幣五十萬元整，丁○○○由簡素月代收」，核與證人簡素月證稱
：「是丙○○欠我姊姊錢，我幫她去收，……我姊姊要我去收……後來魯先生要解決
，找到我姊夫，我姊姊才要我去把錢收回來，並把抵押權的一些證件還給他」等語相
符（見原審上字卷第七八頁正背面），而原審無視上開契約文字及證人明確之證詞，
逕謂簡素月所稱「……姊姊才要我去把錢收回來，並……」，應係其姊夫而非姊姊，
至為顯然云云，進而認定「本件債權債務存在於丁○○○之夫蘇瑞林與丙○○之間；
系爭抵押權則存在於丁○○○與丙○○之間，是故，蘇瑞林雖有債權但無抵押權；丁
○○○則雖有抵押權，但無抵押債權」等情，似與卷內資料不符。且抵押權讓與契約
書係簡素月為丁○○○之代理人名義代理簽名蓋章，證人簡素月亦結證伊確實有自上
訴人甲○○處拿到一百十八萬元，把本票還給丙○○等語（見原審上字卷第七十八頁
背面）。若謂簡素月前往丙○○處僅是為收錢、交付證件及簽名，並不瞭解其內容云
云，亦與常情有違。原審未詳為調查審認，遽為上訴人不利之判決，尚欠允洽。上訴
論旨，指摘原判決不當，求予廢棄，非無理由。
據上論結，本件上訴為有理由，依民事訴訟法第四百七十七條第一項、第四百七十八
條第一項，判決如主文。
中      華      民      國    八十九    年      五      月      五      日
                              最高法院民事第一庭
                                  審判長法官  李  錦  豐
                                        法官  楊  鼎  章
                                        法官  王  茂  修
                                        法官  吳  麗  女
                                        法官  陳  碧  玉
      右正本證明與原本無異
                                              書  記  官
中      華      民      國    八十九    年      五      月    三十一    日
                                                                        Ｅ


司法院資訊處製作；財團法人民間司法改革基金會備份。
